臺灣新竹地方法院刑事判決
110年度金訴字第98號
公  訴  人  臺灣新竹地方檢察署檢察官
被      告  王慧如



上列被告因違反洗錢防制法等案件，經檢察官提起公訴（109年
度偵字第13997號），本院判決如下︰
    主  文
王慧如幫助犯洗錢防制法第十四條第一項之洗錢罪，處有期徒刑
參月，併科罰金新臺幣貳萬元，罰金如易服勞役，以新臺幣壹仟
元折算壹日。
    事  實
一、王慧如雖預見率爾將金融帳戶之存摺、金融卡及密碼提供予
    不具信賴關係之他人，即等同將帳戶提供予該他人使用，而
    可能幫助該他人所屬犯罪集團從事財產犯罪及掩飾犯罪所得
    之去向，竟仍基於幫助他人犯詐欺取財罪及幫助洗錢之不確
    定故意，於民國109年5月3日前之某日，於我國境內之不詳
    地點，將其所有之陽信商業銀行股份有限公司帳號00-00-00
    0000-0號帳戶（下稱陽信銀行帳戶）之存摺、金融卡及密碼
    提供予真實姓名年籍不詳之詐騙集團成員，而容任該人及所
    屬之詐騙集團使用。嗣該人及所屬之詐騙集團取得上開陽信
    銀行帳戶資料後，旋共同意圖為自己不法所有，基於詐欺取
    財、洗錢之犯意聯絡，先由集團某成員於109年5月3日20時9
    分許致電韓文穎，佯稱其之前在蝦皮購物之交易設定錯誤，
    將重複扣款，需依指示操作網路銀行以解除設定云云，致韓
    文穎陷於錯誤，而於同日晚間8時35分許、9時10分許，陸續
    轉帳新臺幣（下同）49,989元、49,985元至上開陽信銀行帳
    戶內，旋遭提領一空，藉此隱匿詐欺犯罪所得之去向。嗣韓
    文穎發覺受騙並報警處理，始悉上情。
二、案經韓文穎訴由新竹市警察局第一分局報請臺灣新竹地方檢
    察署檢察官偵查起訴。
    理  由
壹、證據能力
一、本判決所引用之證據資料（詳後引用之各項證據），其中係
    屬傳聞證據部分，縱無刑事訴訟法第159 條之1 至第159 條
    之4 或其他規定之傳聞例外情形，因檢察官、被告王慧如均
    已同意做為證據使用（見本院卷第67頁），且本院審酌卷內
    並無事證顯示各該陳述做成時、地與周遭環境，有何致令陳
    述內容虛偽、偏頗之狀況後，也認為適當，依照刑事訴訟法
    第159 條之5 第1 項，應認有證據能力。
二、此外，本院以下所引用之非供述證據，均與本件事實具有自
    然關聯性，且核屬書證、物證性質，又查無事證足認有違背
    法定程序或經偽造、變造所取得等證據排除之情事，復經本
    院依刑事訴訟法第164 條、第165 條踐行物證、書證之調查
    程序，況檢察官、被告對此部分之證據能力亦均不爭執，是
    堪認均有證據能力。
貳、實體方面—事實認定
一、訊據被告矢口否認事實欄一所指幫助詐欺、幫助洗錢之犯行
    ，並辯稱：3年多前（即107年間）我在搬家的時候剛好還懷
    孕，當時要上班又要搬家，所以就請搬家公司處理，然後東
    西我不知道是搬家的時候掉的，還是遺留在原本的租屋處，
    房東請人處理掉的等語（見本院卷第30-31頁）。
二、經查，詐騙集團取得上開陽信銀行帳戶資料後，先由集團某
    成員於109年5月3日20時9分許致電韓文穎，佯稱其之前在蝦
    皮購物之交易設定錯誤，將重複扣款，需依指示操作網路銀
    行以解除設定云云，致韓文穎陷於錯誤，而於同日晚間8時3
    5分許、9時10分許，陸續49,989元、49,985元至上開陽信銀
    行帳戶內，旋遭提領一空等節，業據被告所不爭執，並有證
    人韓文穎警詢之證述可佐（見偵卷第7-9頁），復有韓文穎
    手機通話紀錄截圖1張、行動銀行交易畫面截圖2張（見偵卷
    第20頁）、台北市政府警察局信義分局福德街派出所陳報單
    、受理刑事案件報案三聯單、受理各類案件紀錄表、受理詐
    騙帳戶通報警示簡便格式表、內政部警政署反詐騙諮詢專線
    紀錄表（見偵卷第11、13-14、15、16頁）、陽信銀行商業
    股份有限公司109年6月7日陽信總業務字第1099919383號函
    暨所檢附之上開陽信銀行帳戶開戶資料及交易明細（見偵卷
    第23-26頁）等件在卷可參，至堪認定。
三、關於被告涉犯幫助詐欺取財犯行部分：
㈠、被告固自始陳稱上開陽信銀行帳戶資料係遺失，其並未交付
    他人使用，要無幫助詐欺之情等語。　　　　　　
㈡、被告先於109年8月20日警詢時陳稱：我約於109年5月7日在家
    裡發現上開陽信銀行帳戶存摺及提款卡一併遺失了，都不在
    我手上，我推測在2年前左右搬家時就遺失了；同日華南銀
    行通知我不正常款項入帳，我打電話給客服確認帳戶遭警示
    後，我就到南寮派出所報案等語（見偵卷第5頁背面）。再
    細繹該次警詢被告所提出之報案證明，其上載明遺失時間為
    107年1月24日地點為新竹市東區中央路與民權路口附近，遺
    失帳戶為被告之上開陽信銀行、台新國際商業銀行（下稱台
    新銀行）、華南商業銀行（下稱華南銀行）、郵局之金融卡
    及存摺，此觀遺失案件報案證明申請書自明（見偵卷第22頁
    ）；被告復於110年1月6日偵訊中陳稱：遺失時間應該是3年
    前，地點應該在東大路一段租屋處；我是於109年銀行通知
    我，我過2、3日才去警局報遺失；搬家時我沒注意到，我是
    銀行聯絡我才知道等語（見偵卷第38-38頁背面），被告就
    遺失地點、報案時間陳述已前後不一。被告又於本院110年5
    月4日準備程序中陳稱：我一共申辦6個帳戶，分別是上開陽
    信銀行帳戶、郵局、國泰世華商業銀行（下稱國泰世華銀行
    ）、華南銀行、新光銀行、臺灣銀行帳戶，而遺失的是上開
    陽信銀行帳戶、郵局、華南銀行、臺灣銀行帳戶資料，這4
    個帳戶很少在用，所以就跟舊的資料放在一起；我在報案時
    指的是臺灣銀行，不是台新銀行；臺灣銀行是我助學貸款的
    帳戶，也很久沒有用了；國泰世華也大概2、3年沒有使用了
    ；國泰世華帳戶資料也有跟上開陽信銀行等遺失帳戶資料放
    在一起；舊的國泰世華銀行存摺、金融卡資料應該也有遺失
    ，我生完小孩沒多久，國泰世華銀行有通知我去換新的金融
    卡及存摺；我是因為申請補發所以國泰世華銀行有通知我去
    拿，因為我找不到等語（見本院卷第31-33頁），比對被告
    此次準備程序與前於警偵供述內容，被告針對究竟是何帳戶
    遺失、遺失帳戶數量有所齟齬，況倘若被告國泰世華銀行帳
    戶如同上開陽信帳戶等資料，亦已遺失，被告當時何不一併
    報案？再者，被告係於103年11月12日向國泰世華銀行申請
    補發存摺、掛失提款卡，此有該行存匯作業管理部110年5月
    19日國世存匯作業字第1100079410號函暨檢附申請掛失補發
    紀錄在卷可參（見本院卷第43-47頁），根本與被告所述帳
    戶資料遺失之時間為107年間不符。經本院於110年8月3日準
    備程序中提示國泰世華銀行上開函詢結果訊問被告時，其又
    改稱：是台新銀行在我生完小孩通知我去更換新的金融卡和
    存摺等語（見本院卷65頁），惟被告於前次準備程序中才稱
    並無台新銀行帳戶，且經本院函詢結果，該行覆以被告並無
    設立存款帳戶，此有台新銀行110年8月16日台新作文字第11
    020671號函在卷可參（見本院卷第81頁），據本院向被告確
    認後，其又變更先前陳述而稱：不是台新銀行，是新光銀行
    通知我；我遺失的帳戶是郵局、陽信、華南、國泰世華銀行
    ，臺灣銀行沒有遺失，因為臺灣銀行還在繳助學貸款等語（
    見本院卷第65頁），被告屢屢更易前詞，又與本院函詢結果
    大相逕庭，實難令人相信被告所辯上開陽信銀行帳戶資料遺
    失之事係屬真實。
㈢、此外，詐欺集團成員為避免自金融機構帳戶之來源回溯追查
    其身分，而使用他人金融機構帳戶供被害人匯款及取贓，其
    對於金融機構帳戶所有人發現存摺及提款卡遺失或遭竊時，
    均會向警方報案，並向金融機構辦理掛失止付，當知之甚稔
    ，其既有意利用他人帳戶作為詐騙工具，當無選擇一隨時可
    能遭真正存款戶掛失而無法使用之帳戶之可能，輔以現今社
    會上，確實存有不少為貪圖小利而出售自己帳戶或提款卡供
    他人使用之人，是詐欺集團成員僅需支付少許金錢，即可取
    得可完全操控而無虞遭掛失風險之他人帳戶或提款卡，實無
    明知係他人所遺失或遭竊之金融機構帳戶或提款卡，仍以之
    供作詐得款項匯入之用之必要，否則，若在其尚未施詐前，
    或行騙後未及提領該帳戶內之贓款前，該帳戶即遭掛失，豈
    非無法遂行詐欺取財之目的，是詐欺集團成員絕無將涉及詐
    騙成否之關鍵置於如此不確定境地之可能。被告固以上開陽
    信銀行帳戶存摺、金融卡於107年間遺失為辯，惟上開陽信
    銀行帳戶自107年6月間至109年5月3日韓文穎匯入遭詐騙款
    項前，並無任何交易紀錄，有上開陽信銀行帳戶107年6月1
    日至109年8月20日交易紀錄在卷可參（見偵卷第35頁
　  ；本院卷第49頁），殊難想像此帳戶在未經被告同意使用、
    不知可否正常使用、可能隨時被掛失之情況下，詐欺集團成
    員會不做任何小額匯款、提領之測試，甚至久候多時才開始
    使用。甚且，依被告前揭陳述，其係於109年5月7日華南銀
    行通知其有不明款項入帳，其電詢客服確認後方知帳戶遭警
    示。但經本院函詢，該行覆以：經查詢本行客服部109年間
    該戶來電紀錄，客服中心無致電存戶紀錄，此有華南銀行11
    0年8月12日營清字第1100025167號函附卷足稽（見本院卷第
    77頁），被告前開陳述不攻自破。被告於本院審理程序中雖
    稱華南銀行曾寄送被害人之報案單，其於偵訊時曾提供承辦
    人員影印附卷，但偵訊筆錄並無記載，遍查卷內亦未見相關
    資料，本院復命被告於110年9月7日陳報報案人資料，卻始
    終未蒙回覆，本院實難採信被告所言。是被告未接獲銀行通
    知情況下即通報帳戶遺失，尤見被告對上開陽信銀行帳戶資
    料脫離其掌控乙情，早已了然於心，報案之舉無疑是為自己
    任意交付帳戶的行為開脫。是上開帳戶之提款卡逸脫被告掌
    控緣由當非遺失，而是被告交予不詳人士使用，容任其加以
    使用之故。
㈣、按刑法上之故意犯，可分為直接故意與不確定故意，所謂不
    確定故意即指行為人對於構成犯罪之事實，預見其發生而其
    發生並不違反其本意，刑法第13條第2 項定有明文。而郵局
    、銀行存款帳戶，係供使用人作為存款、提款、匯款或轉帳
    之工具，一般人在正常情況下，均得自行向郵局、銀行申請
    開立存款帳戶，領取帳戶金融卡使用，並無任何特定身分之
    限制，苟非意在將該存款帳戶作為犯罪之不法目的或掩飾真
    實身分，實無蒐集他人存款帳戶金融卡之必要。且近來以各
    種理由，撥打電話至一般民眾行動電話或住家，佯稱退稅、
    欠款、查詢帳戶，或於網路上刊登拍賣訊息供人下標、網路
    拍賣訂單設定有誤等方式詐欺取財之犯罪類型層出不窮，而
    該等犯罪，多數均利用人頭帳戶作為出入帳戶，已經媒體廣
    為披載，被告係成年之人，且不願吐實主動交付上開陽信銀
    行帳戶資料一節，反以遺失為由試圖卸免罪責，足見被告對
    此應知之甚詳，其卻仍對此一可能之危害漠不關心，竟仍將
    上開陽信帳戶存摺、金融卡及密碼提供予不詳人士使用，致
    使上開帳戶終被利用為犯詐欺取財罪之出入帳戶使用，此當
    為被告所能預見，且其發生並未違反被告本意，是被告有幫
    助詐騙集團利用上開帳戶犯詐欺取財罪之不確定故意。
四、關於被告涉犯幫助洗錢犯行部分：
　　按特定犯罪之正犯實行特定犯罪後，為掩飾、隱匿其犯罪所
    得財物之去向及所在，而令被害人將款項轉入其所持有、使
    用之他人金融帳戶，並由該特定犯罪正犯前往提領其犯罪所
    得款項得手，如能證明該帳戶內之款項係特定犯罪所得，因
    已被提領而造成金流斷點，該當掩飾、隱匿之要件，該特定
    犯罪正犯自成立一般洗錢罪之正犯；刑法第30條之幫助犯，
    係以行為人主觀上有幫助故意，客觀上有幫助行為，即對於
    犯罪與正犯有共同認識，而以幫助意思，對於正犯資以助力
    ，但未參與實行犯罪之行為者而言。幫助犯之故意，除需有
    認識其行為足以幫助他人實現故意不法構成要件之「幫助故
    意」外，尚需具備幫助他人實現該特定不法構成要件之「幫
    助既遂故意」，惟行為人只要概略認識該特定犯罪之不法內
    涵即可，無庸過於瞭解正犯行為之細節或具體內容。此即學
    理上所謂幫助犯之「雙重故意」。金融帳戶乃個人理財工具
    ，依我國現狀，申設金融帳戶並無任何特殊限制，且可於不
    同之金融機構申請多數帳戶使用，是依一般人之社會通念，
    若見他人不以自己名義申請帳戶，反而收購或借用別人之金
    融帳戶以供使用，並要求提供提款卡及告知密碼，則提供金
    融帳戶者主觀上如認識該帳戶可能作為對方收受、提領特定
    犯罪所得使用，對方提領後會產生遮斷金流以逃避國家追訴
    、處罰之效果，仍基於幫助之犯意，而提供該帳戶之提款卡
    及密碼，以利洗錢實行，仍可成立一般洗錢罪之幫助犯，最
    高法院108年度台上大字第3101號刑事裁定足供參照。被告
    雖辯稱並無幫助洗錢之犯意等語，惟查，本案被告提供上開
    陽信銀行帳戶存摺、金融卡及密碼予無信賴關係之人使用，
    而詐欺集團取得後，對韓文穎施以詐術，令其陷於錯誤，依
    照集團之指示，將錢匯入被告所提供予集團成員使用之上開
    陽信銀行帳戶，嗣由詐欺集團不詳成員將該帳戶內之款項提
    領，將無從追查款項之流向，使該詐欺所得款項之去向不明
    ，客觀上已製造該詐欺犯罪所得金流斷點，達成隱匿犯罪所
    得去向之效果，妨礙該詐欺集團犯罪之偵查，自構成洗錢防
    制法第2條第2款「掩飾或隱匿特定犯罪所得之本質、來源、
    去向、所在、所有權、處分權或其他權益者」之洗錢行為甚
    明。即便被告非實際提領詐欺款項之人，其既已知悉提供上
    開陽信銀行帳戶存摺、提款卡及密碼，他人即可隨意提領款
    項，無疑是製造金流斷點，致使犯罪所難以追查，依照前開
    裁定意旨，被告提供上開陽信銀行帳戶之行為，自具幫助洗
    錢之犯意。
參、實體方面─論罪科刑　　　
一、核被告所為，係犯刑法第30條第1項前段、洗錢防制法第14
    條第1項之幫助洗錢罪，及刑法第30條第1項前段、第339條
    第1項之幫助詐欺取財罪。被告一提供上開陽信銀行帳戶行
    為觸犯幫助詐欺罪、幫助洗錢罪，為想像競合犯，應依刑法
    第55條規定從一重以幫助洗錢罪處斷。又被告係基於幫助之
    犯意而為洗錢犯行構成要件以外之行為，為幫助犯，衡諸其
    犯罪情節，爰依刑法第30條第2 項規定，減輕其刑。
二、爰審酌被告隨意將金融帳戶交予他人，供詐欺集團犯罪並隱
    匿犯罪所得，使不法之徒輕易於詐欺後取得財物，且致檢警
    難以追緝，助長詐欺犯罪風氣，破壞金融交易秩序，暨考量
    其否認及未賠償被害人損失之犯後態度，兼衡被告自承教育
    程度為高中畢業，再婚，有兩名子女，一名由前夫扶養，一
    名係與現任丈夫所生，案發迄今與現任丈夫及小孩同住，目
    前待業，經濟狀況普通，有政府補助之生活狀況（見本院卷
    第95頁），暨其犯罪之動機、目的、手段、被害之人數、被
    害金額等一切情狀，量處如主文所示之刑，並就併科罰金部
    分諭知易服勞役之折算標準，以示懲儆。
三、末按犯第14條之罪，其所移轉、變更、掩飾、隱匿、收受、
    取得、持有、使用之財物或財產上利益，沒收之，洗錢防制
    法第18條第1項前段固有明文，然被告非實際上提款之人，
    無掩飾隱匿詐欺贓款之犯行，其犯罪態樣與實行犯罪之正犯
    有異，而無上開規定之適用，先予敘明。至被告交予他人之
    上開陽信銀行帳戶之存摺、金融卡，雖係供本案詐欺取財犯
    罪所用之物，但未經扣案，復無證據證明該物品仍存在，且
    提款卡非屬違禁物，又易於掛失補辦，不具刑法上之重要性
    ，爰依刑法第38條之2第2項規定，不予宣告沒收。另依卷內
    現有之資料，並無證據可資認定被告有何因提供帳戶而獲有
    報酬之情形，則被告既無任何犯罪所得，自毋庸宣告沒收或
    追徵，均附此敘明。
據上論斷，應依刑事訴訟法第299 條第1 項前段，判決如主文。
本案經檢察官馮品捷提起公訴，檢察官黃嘉慧到庭執行職務。 
中　　華　　民　　國　　110 　年　　9 　　月　　14　　日
                  刑事第六庭  審判長法　官　黃美盈
　　　　　　　　　                  法  官  蔡玉琪
　　　　　　　　　                  法  官  林涵雯
以上正本證明與原本無異。
如不服本判決應於收受本判決後20日內向本院提出上訴書狀，上
訴書狀應敘述具體理由。上訴書狀未敘述上訴理由者，應於上訴
期間屆滿後20日內補提理由書狀於本院(均須按他造當事人之人
數附繕本 )「切勿逕送上級法院」。 
中　　華　　民　　國　　110 　年　　9 　　月　　14　　日
                                   書記官  林汶潔